---
title: "Tamaño Efectivo de Población (*Diatraea saccharalis*) en la colonia del Insectario de Argentina"
author: "Valentina Tornello, Carla Serre"
date: "`r Sys.Date()`"
output:
  pdf_document:
    toc: true
    toc_depth: 3
    number_sections: true
    highlight: tango
    latex_engine: xelatex
---

```{r setup, include=FALSE}
knitr::opts_chunk$set(
  echo    = TRUE,
  warning = FALSE,
  message = FALSE,
  fig.width  = 6.5,
  fig.height = 4.5,
  fig.align  = "center"
)
```

---

# Introducción

*Diatraea saccharalis* (Fabricius, 1794) (Lepidoptera: Crambidae), conocida comúnmente como el barrenador del tallo del maíz y la caña de azúcar, es una de las plagas lepidópteras de mayor impacto económico en América Latina. Su control biológico mediante agentes como *Cotesia flavipes* y *Trichogramma* spp. depende de la disponibilidad continua de individuos criados en insectario, lo que exige mantener colonias de laboratorio con alta vitalidad y diversidad genética.

## Tamaño Efectivo de Población (Ne) en colonias de insectario

El **tamaño efectivo de población (Ne)** es un concepto fundamental en genética de poblaciones que describe el número de individuos reproductores en una población idealizada de Wright-Fisher que experimentaría la misma tasa de deriva genética que la población real. A diferencia del tamaño censal (N), Ne captura el impacto de factores como la varianza en el número de descendientes, la proporción de sexos no equitativa, fluctuaciones en el tamaño poblacional y la superposición de generaciones.

En el contexto de colonias de insectario, el monitoreo del Ne es crítico porque:

- **La deriva genética** en Ne pequeños conduce a la pérdida aleatoria de alelos, reduciendo la variabilidad genética disponible para la adaptación.
- **La endogamia (inbreeding)** acumulada a lo largo de generaciones sucesivas deprime la condición física de los individuos (*inbreeding depression*), afectando la fecundidad, viabilidad de huevos y supervivencia larvaria.
- Los insectarios de cría masiva son especialmente vulnerables a **cuellos de botella poblacionales** en etapas críticas del ciclo de vida.

La estimación del Ne a partir de datos de producción permite detectar de forma temprana estos riesgos y ajustar los protocolos de manejo para preservar la integridad genética de la colonia a largo plazo.

---

# Carga de librerías y datos

```{r librerias}
library(readr)
library(lubridate)
library(tidyr)
library(stringr)
library(purrr)
library(readxl)
library(dplyr)
library(knitr)
library(ggplot2)
library(ggpubr)
```

Los datos provienen de la carga de datos diaria desde una aplicación del insectario de Fontezuela (planilla *CriadeLep*), que consigna cada actividad del ciclo de cría (lavado de huevos, inoculación, transferencia de larvas, colecta de pupas) identificada por lote de producción (`Lote_produccion`), fecha y especie.

```{r carga-datos}
data <- read_excel("CriadeLep-7-2026.xlsx")
head(data)
```

---

# Filtrado y preparación de datos

## Selección de registros de *D. saccharalis*

Se retienen únicamente los registros correspondientes a la especie *D. saccharalis* en la etapa de **Cría**, a partir del 1 de enero de 2024. Se crean variables auxiliares de año (`year`) y semana ISO (`week`) para análisis temporales posteriores.

```{r filtrado-especie}
datos_diatraea <- data |>
  rename(Lote_produccion = `Lote de Produccion`) |>
  filter(
    Especie == "D. saccharalis",
    Etapa   == "Cría",
    Fecha   >= as.Date("2024-01-01")
  ) |>
  mutate(
    year = year(Fecha),
    week = isoweek(Fecha)
  )
datos_diatraea
```

## Conversión y limpieza de tipos

Se asegura que `Cantidad` sea numérica y se eliminan espacios residuales en la columna `Actividad`, lo cual es esencial para que los filtros y agrupaciones posteriores funcionen correctamente.

```{r conversion-tipos}
datos_diatraea <- datos_diatraea %>%
  mutate(
    Cantidad         = as.numeric(Cantidad),
    Actividad        = trimws(Actividad),
    Lote_produccion  = as.numeric(Lote_produccion)
  )
```

## Control de calidad: valores faltantes

Se eliminan filas con `NA` en `Cantidad` o `Actividad`, que corresponden a registros incompletos o pendientes en el sistema de seguimiento.

```{r limpieza-na}
datos_diatraea <- datos_diatraea %>%
  filter(!is.na(Cantidad), !is.na(Actividad))
```

### Diagnóstico de valores faltantes por actividad

El siguiente gráfico muestra el porcentaje de registros con `NA` para cada actividad antes de la limpieza, permitiendo identificar etapas del ciclo con mayor frecuencia de datos faltantes.

```{r qc-plot}
qc_plot <- datos_diatraea %>%
  group_by(Actividad) %>%
  summarise(
    total     = n(),
    na_count  = sum(is.na(Cantidad)),
    .groups   = "drop"
  ) %>%
  mutate(na_percentage = (na_count / total) * 100)

kable(qc_plot, digits = 2,
      col.names = c("Actividad", "Total registros", "NAs", "% NAs"),
      caption    = "Control de calidad: datos faltantes por actividad")
```

---

# Cálculo del *Pupae Recovery*

## Parámetros operativos actuales

El manejo actual de *D. saccharalis* utiliza **3 larvas por placa** y **300 placas por transferencia**, equivalentes a **900 larvas por transferencia**. Con tres transferencias semanales, el objetivo operativo es de **2.700 larvas por semana**. Estos valores describen el protocolo vigente y no deben imputarse retrospectivamente a todos los lotes históricos.

Se observó que trabajar con **1 larva por placa** aumenta el Pupae Recovery. Sin embargo, los datos analizados en este informe corresponden al esquema de **3 larvas por placa**, por lo que la comparación con 1 larva por placa no modifica el cálculo histórico presentado. En el futuro se está evaluando una **cría masal de larvas** en otro ensayo; sus resultados deberán analizarse por separado antes de incorporarlos como referencia para este proceso.

En la etapa adulta se colocan aproximadamente **600 pupas en una jaula grande** durante algunos días para el nacimiento. Luego, los adultos se transfieren a jaulas chicas de **60 adultos**, donde se concentra la reproducción operativa. La jaula grande se interpreta como una **instancia de emergencia** y no como la unidad reproductiva final del cálculo de Ne.

```{r parametros-operativos}
larvas_por_placa_actual <- 3
placas_por_transferencia_actual <- 300
larvas_por_transferencia_actual <- larvas_por_placa_actual *
  placas_por_transferencia_actual
transferencias_por_semana_actual <- 3
target_larvas_semanal_actual <- larvas_por_transferencia_actual *
  transferencias_por_semana_actual
pupas_jaula_grande_actual <- 600
adultos_jaula_chica_actual <- 60

parametros_operativos <- tibble(
  Parametro = c("Larvas por placa", "Placas por transferencia",
                "Larvas por transferencia", "Transferencias por semana",
                "Target semanal de larvas", "Pupas en jaula grande",
                "Adultos por jaula chica"),
  Valor = c(larvas_por_placa_actual,
            placas_por_transferencia_actual,
            larvas_por_transferencia_actual,
            transferencias_por_semana_actual,
            target_larvas_semanal_actual,
            pupas_jaula_grande_actual,
            adultos_jaula_chica_actual)
)
kable(parametros_operativos,
      caption = "Parámetros operativos actuales de D. saccharalis")
```

**Cómo leer la tabla de parámetros operativos:** los primeros tres valores describen cómo se construye cada transferencia (`3 larvas/placa × 300 placas = 900 larvas`); el target semanal se obtiene multiplicando las 900 larvas por las tres transferencias semanales. Los valores de 600 pupas y 60 adultos describen etapas distintas: la jaula grande es de emergencia y la jaula chica es la unidad reproductiva operativa.

## Fundamento biológico

El **Pupae Recovery** (o tasa de recuperación de pupas) es la proporción de larvas transferidas al sustrato de cría que alcanzan exitosamente el estado de pupa. Esta métrica integra la mortalidad larval por causas bióticas (canibalismo, patógenos del sustrato, hongos entomopatógenos) y abióticas (condiciones de temperatura y humedad, calidad del sustrato). Valores por debajo del umbral esperado para la especie pueden indicar deterioro en la calidad del sustrato, contaminación fúngica o bacterial, o señales de depresión por endogamia a nivel larvario.

$$PR = \frac{N_{pupas\,colectadas}}{N_{larvas\,transferidas}} \times 100$$

```{r pupae-recovery}
pupae_recovery <- datos_diatraea %>%
  filter(Actividad %in% c("Transferencia", "Colecta de pupas")) %>%
  group_by(Lote_produccion) %>%
  summarise(
    larvas_transferidas = sum(Cantidad[Actividad == "Transferencia"],    na.rm = TRUE),
    pupas_colectadas    = sum(Cantidad[Actividad == "Colecta de pupas"], na.rm = TRUE),
    Pupae_Recovery      = ifelse(
      larvas_transferidas > 0,
      (pupas_colectadas / larvas_transferidas) * 100,
      NA_real_
    ),
    .groups = "drop"
  )
pupae_recovery
```

## Diagnóstico: lotes problemáticos

Los lotes con pupas colectadas pero sin transferencia registrada representan inconsistencias digitales o errores de carga de datos, y son descartados del análisis.

```{r diagnostico-lotes}
lotes_sin_transferencia <- pupae_recovery %>%
  filter(larvas_transferidas == 0, pupas_colectadas > 0)

message("Lotes con pupas pero larvas_transferidas = 0 (revisar registro):")
print(lotes_sin_transferencia)
message("Lotes con Pupae_Recovery NA: ", sum(is.na(pupae_recovery$Pupae_Recovery)))
```

## Depuración final del dataset

Se eliminan los lotes con Pupae Recovery (%) igual a NA, con larvas = 0 y pupas > 0 (registros inconsistentes), y aquellos con PR > 100% (biológicamente imposibles, que indican errores de registro o mezcla de lotes).

```{r depuracion}
pupae_recovery <- pupae_recovery %>%
  filter(!is.na(Pupae_Recovery))

datos_diatraea <- datos_diatraea %>%
  filter(!(Lote_produccion %in% lotes_sin_transferencia$Lote_produccion)) %>%
  filter(!(Lote_produccion %in% pupae_recovery$Lote_produccion[pupae_recovery$Pupae_Recovery > 100]))

lotes_evaluados <- datos_diatraea %>%
  group_by(Lote_produccion) %>%
  summarise(n = n(), .groups = "drop") %>%
  nrow()

message("Número de lotes de producción evaluados: ", lotes_evaluados)
```

---

# Estadísticas descriptivas por actividad

Las siguientes estadísticas resumen el rendimiento promedio de la colonia para cada etapa del ciclo de cría de *D. saccharalis*. Estas métricas son los puntapié para la estimación del tamaño efectivo de población.

```{r resumen-actividades}
resumen_diatraea <- bind_rows(
  datos_diatraea %>%
    filter(Actividad == "Lavado y número de huevos") %>%
    summarise(Variable = "Huevos Lavados",
              Media = mean(Cantidad, na.rm = TRUE),
              Desvio_estandar = sd(Cantidad, na.rm = TRUE),
              N = sum(!is.na(Cantidad))),
  datos_diatraea %>%
    filter(Actividad == "Inoculación") %>%
    summarise(Variable = "Huevos Inoculados",
              Media = mean(Cantidad, na.rm = TRUE),
              Desvio_estandar = sd(Cantidad, na.rm = TRUE),
              N = sum(!is.na(Cantidad))),
  datos_diatraea %>%
    filter(Actividad == "Viabilidad de huevos") %>%
    summarise(Variable = "Viabilidad de huevos (%)",
              Media = mean(Cantidad, na.rm = TRUE),
              Desvio_estandar = sd(Cantidad, na.rm = TRUE),
              N = sum(!is.na(Cantidad))),
  datos_diatraea %>%
    filter(Actividad == "Transferencia") %>%
    summarise(Variable = "Larvas Transferidas",
              Media = mean(Cantidad, na.rm = TRUE),
              Desvio_estandar = sd(Cantidad, na.rm = TRUE),
              N = sum(!is.na(Cantidad))),
  datos_diatraea %>%
    filter(Actividad == "Colecta de pupas") %>%
    summarise(Variable = "Pupas Colectadas",
              Media = mean(Cantidad, na.rm = TRUE),
              Desvio_estandar = sd(Cantidad, na.rm = TRUE),
              N = sum(!is.na(Cantidad)))
)

kable(resumen_diatraea, digits = 2,
      col.names = c("Variable", "Media", "Desvío estándar", "N"),
      caption    = "Tabla 1. Estadísticas descriptivas por actividad del ciclo de cría de D. saccharalis (2024-2026)")
```

**Cómo leer la Tabla 1:** `Media` resume el valor promedio observado para cada actividad, `Desvío estándar` muestra cuánto varían los lotes alrededor de ese promedio y `N` indica cuántos registros contribuyen al cálculo. La tabla describe el desempeño productivo histórico; no representa por sí sola el número de adultos reproductores ni el Ne genético.

---

# Estimación del Tamaño Efectivo de Población (Ne)

## Estimación del número de adultos emergidos

La transición de pupa a adulto es la última etapa antes de la reproducción y representa el cuello de botella más relevante para estimar el Ne. En ausencia de datos directos de emergencia adulta por lote, se aplica un factor de emergencia promedio del 60%, derivado de estudios previos de biología del ciclo de vida de *D. saccharalis* en condiciones de insectario (Informe Biología de Lepidópteros, 2019). Este valor refleja las pérdidas acumuladas por mortalidad pupal, deformidades y falta de emergencia.

$$N_{adultos} = N_{pupas} \times 0.60$$

```{r adultos-por-lote}
adultos_por_lote <- datos_diatraea %>%
  filter(Actividad == "Colecta de pupas") %>%
  group_by(Lote_produccion) %>%
  summarise(
    N_adultos = sum(Cantidad, na.rm = TRUE) * 0.6,
    .groups   = "drop"
  )
adultos_por_lote
```

## Construcción de tabla ancha por lote de producción

Se pivota el dataset para obtener una fila por lote con todas las variables de interés como columnas, incluyendo el Pupae Recovery y los adultos emergidos estimados.

```{r tabla-ancha}
datos_diatraea <- datos_diatraea %>%
  filter(!Actividad %in% c("Armado de jaulas", "Cambio de jaulas"))

datos_diatraea_transpose <- datos_diatraea %>%
  select(Lote_produccion, Actividad, Cantidad) %>%
  group_by(Lote_produccion, Actividad) %>%
  summarise(Cantidad = sum(Cantidad, na.rm = TRUE), .groups = "drop") %>%
  pivot_wider(names_from = Actividad, values_from = Cantidad) %>%
  mutate(
    `Pupae Recovery` = if_else(
      !is.na(Transferencia) & Transferencia > 0 & !is.na(`Colecta de pupas`),
      (`Colecta de pupas` / Transferencia) * 100,
      NA_real_
    ),
    `Adultos emergidos` = if_else(
      !is.na(`Colecta de pupas`),
      `Colecta de pupas` * 0.60,
      NA_real_
    )
  )
datos_diatraea_transpose
```

## Fórmula del Ne con sex ratio equitativo

Bajo el supuesto de una proporción sexual 1:1 (sex ratio equitativo), el tamaño efectivo de población se calcula con la fórmula de Wright (1931):

$$N_e = \frac{4 \cdot N_f \cdot N_m}{N_f + N_m}$$

donde $N_f$ y $N_m$ son el número de hembras y machos reproductores, respectivamente. Cuando $N_f = N_m = N_{adultos}/2$, esta expresión se simplifica a:

$$N_e = N_{adultos}$$

La fórmula completa se retiene porque en estudios futuros con datos de sex ratio observado, los valores de $N_f$ y $N_m$ podrían diferir, afectando significativamente la estimación de Ne.

### Alcance de la estimación y mejora propuesta

El valor presentado en este informe debe interpretarse como una **estimación demográfica de línea de base**. Se construye a partir de registros productivos muy variables, centrados en la cría y en las actividades registradas por lote, y convierte las pupas en adultos mediante una tasa promedio de emergencia. Por lo tanto, es una herramienta útil para describir cuellos de botella y variabilidad del proceso, pero no pretende reemplazar una medición directa de los reproductores.

La estimación del Ne reproductivo podrá refinarse cuando se registre, por lote o unidad reproductiva, el número real de **hembras y machos adultos vivos** que participan en la reproducción. Con esos datos se aplicará directamente la fórmula de Wright:

$$N_e = \frac{4 \cdot N_f \cdot N_m}{N_f + N_m}$$

Este paso no invalida el análisis actual: lo convierte en una primera capa de monitoreo productivo sobre la cual puede incorporarse una medición genética y reproductiva más precisa. En consecuencia, el Ne informado debe leerse como un valor orientativo para detectar variación y priorizar el registro futuro de adultos por sexo.

```{r registro-reproductivo}
registro_reproductivo_recomendado <- tibble(
  Campo = c("Jaula chica", "Fecha/tiempo", "Hembras adultas vivas",
    "Machos adultos vivos", "Adultos muertos", "Huevos producidos",
    "Huevos viables", "Pupae Recovery del lote"),
  Uso = c("Identifica la unidad reproductiva operativa",
      "Permite seguir cambios durante la reproducción",
      "Componente Nf de la fórmula de Wright",
      "Componente Nm de la fórmula de Wright",
      "Alerta de pérdida de reproductores",
      "Medida de producción reproductiva",
      "Proxy del aporte genético efectivo",
      "Vincula el resultado reproductivo con la fase larva-pupa")
)
kable(registro_reproductivo_recomendado,
  caption = "Tabla 3. Campos mínimos para refinar el Ne reproductivo de D. saccharalis")
```

**Cómo leer la Tabla 3:** cada fila define un dato que debería registrarse para la jaula chica de 60 adultos. Las hembras y los machos vivos permiten reemplazar el supuesto de proporción sexual 1:1 en la fórmula de Ne; los huevos viables y la fecha permiten evaluar si la contribución reproductiva se mantiene durante el tiempo. La jaula grande con 600 pupas se registra como etapa de emergencia y no como unidad reproductiva.

```{r calculo-ne}
datos_diatraea_transpose <- datos_diatraea_transpose %>%
  mutate(
    N_hembras = `Adultos emergidos` / 2,
    N_machos  = `Adultos emergidos` / 2,
    Ne = if_else(
      !is.na(N_hembras) & !is.na(N_machos) & (N_hembras + N_machos) > 0,
      (4 * N_hembras * N_machos) / (N_hembras + N_machos),
      NA_real_
    )
  )
```

## Resumen de Ne y variables asociadas

```{r resumen-ne}
resumen_diatraea_transpose <- datos_diatraea_transpose %>%
  summarise(
    across(
      c(Transferencia, `Colecta de pupas`, `Pupae Recovery`,
        `Adultos emergidos`, N_hembras, N_machos, Ne),
      list(Media = ~mean(.x, na.rm = TRUE), DE = ~sd(.x, na.rm = TRUE)),
      .names = "{.col}_{.fn}"
    )
  )

kable(resumen_diatraea_transpose, digits = 2,
      col.names = c(
        "Transf. Media", "Transf. DE",
        "Pupas Media",   "Pupas DE",
        "PR Media",      "PR DE",
        "Adultos Media", "Adultos DE",
        "Nf Media",      "Nf DE",
        "Nm Media",      "Nm DE",
        "Ne Media",      "Ne DE"
      ),
      caption = "Tabla 2. Estadísticas de Ne y variables del ciclo de cría por lote de producción")
```

    **Cómo leer la Tabla 2:** cada columna `Media` es el promedio por lote y cada columna `DE` es su variabilidad. `Pupae Recovery` mide la transición larva-pupa; `Adultos emergidos` es una estimación basada en una emergencia promedio del 60%; `Nf` y `Nm` se obtienen suponiendo una proporción sexual 1:1. Por eso, el `Ne` de esta tabla es una línea de base demográfica y deberá refinarse con conteos reales de hembras y machos adultos.

## Media armónica del Ne entre lotes

La **media armónica** es el estimador apropiado del Ne efectivo de la colonia a lo largo de múltiples lotes (generaciones parciales), porque pondera más fuertemente los lotes con Ne bajo. Desde el punto de vista de la genética de poblaciones, un solo lote con Ne muy reducido puede tener un impacto desproporcionado sobre la diversidad genética acumulada, efecto que la media aritmética subestima.

$$\bar{N}_{e,arm} = \frac{k}{\sum_{i=1}^{k} \frac{1}{N_{e,i}}}$$

```{r ne-armonico}
datos_diatraea_transpose <- datos_diatraea_transpose %>%
  left_join(
    datos_diatraea %>% select(Lote_produccion, year) %>% distinct(),
    by = "Lote_produccion"
  )

ne_harm <- datos_diatraea_transpose %>%
  filter(!is.na(Ne), Ne > 0) %>%
  { nrow(.) / sum(1 / .$Ne) }

message("Media armónica del Ne entre lotes: ", round(ne_harm, 2))
```

La media armónica resume el efecto acumulativo de los lotes, dando mayor peso a los lotes con menor Ne. No debe leerse como el número de adultos alojados en una jaula: es un indicador orientativo de la contribución demográfica bajo los supuestos del análisis.

---

# Análisis gráfico

## Relación entre larvas transferidas y pupas colectadas

La correlación entre larvas transferidas y pupas colectadas refleja la **eficiencia de la fase larval**: una pendiente cercana a la esperada por el Pupae Recovery promedio indica estabilidad en el protocolo de cría; desviaciones sistemáticas sugieren cambios en la calidad del sustrato o la densidad larval por bandeja.

```{r plot-larvas-pupas}
p1 <- ggplot(datos_diatraea_transpose, aes(x = Transferencia, y = `Colecta de pupas`)) +
  geom_point(color = "#2c7fb8", size = 2.5, alpha = 0.8) +
  geom_smooth(method = "lm", se = TRUE, color = "#d73027") +
  stat_regline_equation(aes(label = after_stat(eq.label)),
                        label.x.npc = "left", label.y.npc = "top") +
  stat_cor(aes(label = after_stat(rr.label)),
           label.x.npc = "left", label.y.npc = 0.88) +
  labs(title = "Larvas transferidas vs. Pupas colectadas",
       x     = "Larvas transferidas",
       y     = "Pupas colectadas") +
  theme_minimal(base_size = 12)
p1
```

## Relación entre pupas colectadas y adultos emergidos

Por construcción (factor de emergencia = 0.60), esta relación es completamente lineal. No obstante, el gráfico permite verificar la consistencia de los datos y detectar lotes atípicos (outliers) que podrían indicar mortalidad pupal inusualmente alta o baja.

```{r plot-pupas-adultos}
p2 <- ggplot(datos_diatraea_transpose, aes(x = `Colecta de pupas`, y = `Adultos emergidos`)) +
  geom_point(color = "#1a9850", size = 2.5, alpha = 0.8) +
  geom_smooth(method = "lm", se = TRUE, color = "#d73027") +
  stat_regline_equation(aes(label = after_stat(eq.label)),
                        label.x.npc = "left", label.y.npc = "top") +
  stat_cor(aes(label = after_stat(rr.label)),
           label.x.npc = "left", label.y.npc = 0.88) +
  labs(title = "Pupas colectadas vs. Adultos emergidos",
       x     = "Pupas colectadas",
       y     = "Adultos emergidos") +
  theme_minimal(base_size = 12)
p2
```

## Distribución del Pupae Recovery (%)

La distribución del PR es un indicador de la homogeneidad del proceso de cría. Una distribución unimodal y simétrica indica condiciones de producción estables; una distribución asimétrica hacia la izquierda o multimodal puede señalar variabilidad estacional, lotes contaminados o cambios en el protocolo de cría.

```{r plot-pupae-recovery}
p3 <- ggplot(datos_diatraea_transpose, aes(x = `Pupae Recovery`)) +
  geom_histogram(bins = 20, fill = "#74add1", color = "white", alpha = 0.9) +
  geom_vline(
    xintercept = mean(datos_diatraea_transpose$`Pupae Recovery`, na.rm = TRUE),
    linetype = "dashed", color = "#d73027", linewidth = 1
  ) +
  labs(title = "Distribución de Pupae Recovery (%)",
       x     = "Pupae Recovery (%)",
       y     = "Frecuencia") +
  theme_minimal(base_size = 12)
p3
```

## Distribución de la viabilidad de huevos (%)

La viabilidad de huevos es el primer indicador de la calidad reproductiva de los adultos de la generación parental. Valores consistentemente bajos pueden reflejar endogamia acumulada, deficiencias nutricionales en los adultos, o condiciones subóptimas de appareamiento en las jaulas.

```{r plot-viabilidad-huevos}
p4 <- datos_diatraea %>%
  filter(Actividad == "Viabilidad de huevos") %>%
  ggplot(aes(x = Cantidad)) +
  geom_histogram(bins = 20, fill = "#fdae61", color = "white", alpha = 0.9) +
  geom_vline(
    xintercept = mean(
      datos_diatraea$Cantidad[datos_diatraea$Actividad == "Viabilidad de huevos"],
      na.rm = TRUE
    ),
    linetype = "dashed", color = "#d73027", linewidth = 1
  ) +
  labs(title = "Distribución de Viabilidad de huevos (%)",
       x     = "Viabilidad (%)",
       y     = "Frecuencia") +
  theme_minimal(base_size = 12)
p4
```

## Distribución comparativa de variables clave

```{r plot-boxplots}
p6 <- datos_diatraea_transpose %>%
  select(Lote_produccion, Transferencia, `Colecta de pupas`, `Adultos emergidos`) %>%
  tidyr::pivot_longer(-Lote_produccion, names_to = "Variable", values_to = "Valor") %>%
  ggplot(aes(x = Variable, y = Valor, fill = Variable)) +
  geom_boxplot(alpha = 0.8, outlier.alpha = 0.5) +
  scale_fill_manual(values = c("#2c7fb8", "#1a9850", "#fdae61")) +
  labs(title = "Distribución de variables clave entre lotes de producción",
       x     = NULL,
       y     = "Cantidad") +
  theme_minimal(base_size = 12) +
  theme(legend.position   = "none",
        axis.text.x       = element_text(angle = 20, hjust = 1))
p6
```

## Reducción del tamaño poblacional a lo largo del ciclo de cría

El siguiente gráfico de barras representa el tamaño poblacional promedio en cada etapa del ciclo de cría (Transferencia → Pupas → Adultos emergidos → Ne estimado), evidenciando el efecto de cuello de botella acumulado desde las larvas hasta la generación adulta reproductora. La línea punteada corresponde a la media armónica del Ne entre lotes, que es el valor de referencia más conservador para la gestión genética de la colonia.

```{r plot-ne-ciclo}
ne_promedio <- resumen_diatraea_transpose %>%
  summarise(
    Transferencia       = `Transferencia_Media`,
    `Colecta de pupas`  = `Colecta de pupas_Media`,
    `Adultos emergidos` = `Adultos emergidos_Media`,
    Ne                  = `Ne_Media`
  ) %>%
  pivot_longer(everything(), names_to = "Variable", values_to = "Ne")

grafico_ne <- ggplot(ne_promedio, aes(x = Variable, y = Ne, fill = Variable)) +
  geom_col(alpha = 0.8) +
  geom_text(aes(label = round(Ne, 1)), vjust = -0.5, size = 3.5) +
  geom_hline(yintercept = ne_harm, linetype = "dashed",
             color = "#d73027", linewidth = 1) +
  annotate("text", x = Inf, y = ne_harm,
           label  = paste0("Ne arm. = ", round(ne_harm, 1)),
           hjust  = 1.1, vjust = -0.4, color = "#d73027", size = 3.5) +
  labs(title = "Reducción del tamaño poblacional a través del ciclo de cría de D. saccharalis",
       x     = "Etapa del ciclo",
       y     = "Tamaño promedio") +
  theme_minimal(base_size = 12) +
  theme(legend.position = "none",
        axis.text.x     = element_text(angle = 20, hjust = 1),
        plot.margin     = margin(r = 70, t = 5, unit = "pt")) +
  coord_cartesian(clip = "off")
grafico_ne
```

## Reducción poblacional incluyendo la fase de huevo

Para una representación más completa del cuello de botella, se incluyen también los huevos lavados, los huevos inoculados y las larvas eclosionadas estimadas, que tienen órdenes de magnitud muy superiores a los adultos reproductores. Esto pone en perspectiva la intensidad de la selección y la reducción de Ne a lo largo de todo el ciclo.

```{r plot-ne-ciclo-completo, fig.height=5.5}
Huevos_Lavados_Media <- resumen_diatraea %>%
  filter(Variable == "Huevos Lavados") %>%
  pull(Media)

Huevos_Inoculados_Media <- resumen_diatraea %>%
  filter(Variable == "Huevos Inoculados") %>%
  pull(Media)

larvas_eclosionadas_media <- datos_diatraea_transpose %>%
  mutate(
    larvas_eclosionadas = Transferencia * (`Viabilidad de huevos` / 100)
  ) %>%
  summarise(larvas_eclosionadas_media = mean(larvas_eclosionadas, na.rm = TRUE)) %>%
  pull(larvas_eclosionadas_media)

ne_promedio_completo <- tibble(
  Variable = c("Huevos Lavados", "Huevos Inoculados",
               "Larvas Eclosionadas", "Larvas Transferidas",
               "Pupas Colectadas", "Adultos Emergidos", "Ne"),
  Ne = c(
    Huevos_Lavados_Media,
    Huevos_Inoculados_Media,
    larvas_eclosionadas_media,
    resumen_diatraea_transpose$`Transferencia_Media`,
    resumen_diatraea_transpose$`Colecta de pupas_Media`,
    resumen_diatraea_transpose$`Adultos emergidos_Media`,
    resumen_diatraea_transpose$`Ne_Media`
  )
)

grafico_ne_completo <- ggplot(
  ne_promedio_completo,
  aes(x = factor(Variable, levels = Variable), y = Ne, fill = Variable)
) +
  geom_col(alpha = 0.8) +
  geom_text(aes(label = round(Ne, 0)), vjust = -0.5, size = 3) +
  geom_hline(yintercept = ne_harm, linetype = "dashed",
             color = "#d73027", linewidth = 1) +
  annotate("text", x = Inf, y = ne_harm,
           label  = paste0("Ne arm. = ", round(ne_harm, 1)),
           hjust  = 1.1, vjust = -0.4, color = "#d73027", size = 3.5) +
  labs(
    title = "Reducción del tamaño poblacional a lo largo del ciclo completo de cría",
    x     = "Etapa del ciclo",
    y     = "Tamaño promedio"
  ) +
  theme_minimal(base_size = 12) +
  theme(legend.position = "none",
        axis.text.x     = element_text(angle = 30, hjust = 1),
        plot.margin     = margin(r = 70, b = 20, t = 5, unit = "pt")) +
  coord_cartesian(clip = "off")

grafico_ne_completo
```

---

# Determinación del tamaño de muestra para monitoreo de la colonia

## Fundamento estadístico

Para establecer un protocolo de monitoreo periódico de las variables de producción, es necesario determinar el número mínimo de lotes a evaluar para detectar desviaciones significativas respecto a los valores de referencia con una precisión prefijada. La fórmula general para estimar el tamaño de muestra $n$ bajo muestreo aleatorio simple es:

$$n = \frac{z^2 \cdot \sigma^2}{e^2}$$

donde $z$ es el valor crítico de la distribución normal estándar para el nivel de confianza deseado, $\sigma$ es la desviación estándar poblacional estimada a partir de los datos históricos, y $e$ es el error de estimación máximo tolerado (en las mismas unidades que $\sigma$).

```{r funciones-n-muestral}
n_muestral    <- function(sd, error, z_score = 1.96)  ceiling((z_score^2 * sd^2) / error^2)
n_muestral_93 <- function(sd, error, z_score = 1.81)  ceiling((z_score^2 * sd^2) / error^2)
n_muestral_90 <- function(sd, error, z_score = 1.645) ceiling((z_score^2 * sd^2) / error^2)
n_muestral_85 <- function(sd, error, z_score = 1.44)  ceiling((z_score^2 * sd^2) / error^2)
```

```{r calculo-n-muestral}
sd_viabilidad  <- resumen_diatraea %>% filter(Variable == "Viabilidad de huevos (%)") %>% pull(Desvio_estandar)
sd_transferencia <- resumen_diatraea %>% filter(Variable == "Larvas Transferidas")       %>% pull(Desvio_estandar)
sd_pupas        <- resumen_diatraea %>% filter(Variable == "Pupas Colectadas")           %>% pull(Desvio_estandar)
sd_adultos      <- resumen_diatraea_transpose %>% pull(`Adultos emergidos_DE`)

tamanos_muestra <- tibble(
  Variable = c("Viabilidad de huevos (%)", "Larvas Transferidas",
               "Pupas Colectadas", "Adultos emergidos"),
  SD    = c(sd_viabilidad, sd_transferencia, sd_pupas, sd_adultos),
  Error = c(7, 5, 5, 5),
  `95% IC` = c(
    n_muestral(sd_viabilidad,   error = 7),
    n_muestral(sd_transferencia, error = 5),
    n_muestral(sd_pupas,         error = 5),
    n_muestral(sd_adultos,       error = 5)
  ),
  `93% IC` = c(
    n_muestral_93(sd_viabilidad,   error = 7),
    n_muestral_93(sd_transferencia, error = 5),
    n_muestral_93(sd_pupas,         error = 5),
    n_muestral_93(sd_adultos,       error = 5)
  ),
  `90% IC` = c(
    NA,
    n_muestral_90(sd_transferencia, error = 10),
    NA,
    NA
  )
)

kable(tamanos_muestra, digits = 2,
      col.names = c("Variable", "Desvío estándar", "Error (%)",
                    "n (95% IC)", "n (93% IC)", "n (90% IC)"),
      caption   = "Tabla 4. Tamaño de muestra mínimo recomendado para el monitoreo de la colonia de D. saccharalis")
```

**Cómo leer la Tabla 4:** `SD` resume la variabilidad histórica de cada variable y las columnas de intervalo de confianza indican cuántos lotes deberían monitorearse para estimar esa variable con el error indicado. Este `n` es un tamaño de muestra estadístico; no es el Ne ni el número de adultos reproductores necesarios.

---

# Proyección de endogamia acumulada

## Modelo de incremento de endogamia

En una colonia cerrada con Ne constante, el coeficiente de endogamia $F$ (probabilidad de que dos alelos en un individuo sean idénticos por descendencia) aumenta de forma acumulativa a través de las generaciones. El modelo estándar es:

$$F_t = 1 - \left(1 - \frac{1}{2 N_e}\right)^t$$

donde $t$ es el número de generaciones transcurridas. Este modelo predice que, incluso con Ne moderados, la endogamia se acumula significativamente a lo largo de múltiples generaciones, con efectos deletéreos sobre la viabilidad de la colonia.

Una regla práctica comúnmente adoptada en programas de cría de insectos para control biológico es mantener $F < 0.10$ (10%) para evitar la depresión por endogamia. Superar este umbral suele asociarse con reducción en la fecundidad, aumento de anomalías morfológicas y disminución de la competitividad de los individuos como agentes de control biológico.

```{r endogamia}
endogamia_esperada <- function(Ne, t) {
  1 - (1 - 1 / (2 * Ne))^t
}

message(sprintf(
  "Con Ne armónica = %.1f, endogamia esperada tras 10 generaciones: %.4f (%.2f%%)",
  ne_harm,
  endogamia_esperada(ne_harm, 10),
  endogamia_esperada(ne_harm, 10) * 100
))
```

## Tabla de endogamia proyectada

La siguiente tabla proyecta la endogamia acumulada para distintos valores hipotéticos de Ne y diferentes horizontes temporales (número de generaciones). Esto permite evaluar escenarios de manejo: ¿cuántas generaciones pueden mantenerse con un Ne dado antes de alcanzar el umbral de F = 0.10?

```{r tabla-endogamia}
ne_values   <- c(10, 20, 50, 100, 200, round(ne_harm))
generations <- c(1, 5, 10, 20, 50)

endogamia_table <- expand.grid(Ne = ne_values, Generaciones = generations) %>%
  mutate(
    F_endogamia = endogamia_esperada(Ne, Generaciones),
    `F (%)` = round(F_endogamia * 100, 2),
    Alerta  = if_else(F_endogamia >= 0.10, "(!)", "OK")
  ) %>%
  select(Ne, Generaciones, `F (%)`, Alerta)

kable(endogamia_table,
      caption = "Tabla 5. Endogamia acumulada proyectada (%) para distintos valores de Ne y número de generaciones. Se marca con alerta los escenarios que superan el umbral crítico del 10%.")
```

**Cómo leer la Tabla 5:** cada fila combina un valor hipotético de Ne con un número de generaciones. `F (%)` es la endogamia acumulada proyectada bajo el modelo de colonia cerrada; `Alerta` marca los casos en que F alcanza o supera 10%. Es una proyección de escenarios, no una medición directa de endogamia en la colonia.

## Visualización de la curva de endogamia

```{r plot-endogamia}
endogamia_plot_data <- expand.grid(
  Ne          = c(ne_harm, 50, 100, 200, 500),
  Generaciones = 1:50
) %>%
  mutate(
    F_endogamia = endogamia_esperada(Ne, Generaciones),
    Ne_label    = paste0("Ne = ", round(Ne))
  )

ggplot(endogamia_plot_data,
       aes(x = Generaciones, y = F_endogamia * 100,
           color = factor(round(Ne)), group = factor(round(Ne)))) +
  geom_line(linewidth = 1) +
  geom_hline(yintercept = 10, linetype = "dashed",
             color = "#d73027", linewidth = 0.8) +
  annotate("text", x = 50, y = 10,
           label = "Umbral crítico (F = 10%)",
           hjust = 1, vjust = -0.5, color = "#d73027", size = 3.5) +
  scale_color_brewer(palette = "Dark2", name = "Ne") +
  labs(
    title = "Proyección de endogamia acumulada según Ne",
    x     = "Número de generaciones",
    y     = "Coeficiente de endogamia F (%)"
  ) +
  theme_minimal(base_size = 12)
```

---

# Ne mínimo recomendado para la colonia

## Regla 50/500 de Franklin y umbrales de referencia

La genética de conservación establece umbrales mínimos de Ne para poblaciones criadas. La **regla 50/500 de Franklin (1980)** es el estándar más citado en programas de cría de insectos para control biológico: Ne $\geq$ 50 para evitar depresión inmediata por endogamia, y Ne $\geq$ 500 para retener potencial evolutivo a largo plazo. Frankham et al. (2014) actualizaron el criterio a Ne $\geq$ 1000 para colonias cerradas sin aporte externo de variabilidad genética.

```{r tabla-franklin}
franklin_table <- tibble(
  Criterio = c(
    "Corto plazo — Franklin (1980)",
    "Largo plazo — Franklin (1980)",
    "Conservador — Frankham et al. (2014)",
    "Ne actual colonia (media armonica)"
  ),
  Ne_ref = c(50, 500, 1000, round(ne_harm)),
  Cumple = c(
    if_else(round(ne_harm) >= 50,   "Si", "No"),
    if_else(round(ne_harm) >= 500,  "Si", "No"),
    if_else(round(ne_harm) >= 1000, "Si", "No"),
    "—"
  )
)

kable(franklin_table,
      col.names = c("Criterio", "Ne de referencia", "Colonia actual"),
      caption   = "Tabla 6. Ne actual vs. umbrales de referencia en genetica de conservacion.")
```

**Cómo leer la Tabla 6:** se compara el Ne armónico estimado de la colonia con referencias de corto plazo, largo plazo y criterio conservador. `Cumple` indica únicamente si el valor de Ne alcanza cada referencia; no evalúa por sí solo la calidad productiva ni confirma el número real de hembras y machos reproductores.

## Generación crítica con el Ne actual

A partir del Ne armónico calculado de los datos de producción, se estima la generación en la cual la colonia alcanzaría el umbral crítico de endogamia (F = 10%), asumiendo 6 generaciones anuales de *D. saccharalis* en condiciones de insectario.

```{r ne-critico}
gen_por_año <- 6

t_critico     <- log(1 - 0.10) / log(1 - 1 / (2 * ne_harm))
años_criticos <- t_critico / gen_por_año

message(sprintf(
  "Ne actual = %.0f: umbral F = 10%% alcanzado en generacion %.0f (aprox. %.1f anios).",
  round(ne_harm), floor(t_critico), años_criticos
))
```

## Ne mínimo por horizonte temporal y su equivalente en producción

Usando la función inversa del modelo de endogamia, se calcula el Ne mínimo para mantener F < 10% durante distintos horizontes. Ese Ne objetivo se traduce en larvas a transferir por lote usando el Pupae Recovery medio y la tasa de emergencia estimados de los propios datos de producción:

$$N_{larvas} = \frac{N_{e,\text{obj}}}{TE \times PR}$$

donde $TE = 0.60$ (tasa de emergencia pupa-adulto) y $PR$ es el Pupae Recovery medio de la colonia.

```{r tabla-ne-minimo}
Ne_para_t <- function(t, F_max = 0.10) {
  ceiling(-1 / (2 * ((1 - F_max)^(1/t) - 1)))
}

PR_media        <- resumen_diatraea_transpose$`Pupae Recovery_Media` / 100
tasa_emergencia <- 0.60

horizontes <- tibble(
  Años         = c(1, 2, 5, 10, 20),
  Generaciones = Años * gen_por_año
) %>%
  mutate(
    Ne_minimo         = ceiling(-1 / (2 * (0.90^(1/Generaciones) - 1))),
    Ne_actual         = round(ne_harm),
    Larvas_necesarias = ceiling(Ne_minimo / tasa_emergencia / PR_media),
    Estado            = if_else(Ne_actual >= Ne_minimo, "Suficiente", "Insuficiente")
  )

kable(horizontes,
      col.names = c(
        "Horizonte (años)", "Generaciones",
        "Ne minimo (F<10%)", "Ne actual",
        "Larvas/lote necesarias", "Estado"
      ),
      caption = "Tabla 7. Ne minimo para distintos horizontes y su equivalente en larvas transferidas por lote, calculado con los datos de produccion de la colonia.")
```

    **Cómo leer la Tabla 7:** `Ne mínimo` es el valor requerido para mantener F < 10% durante el horizonte indicado; `Larvas/lote necesarias` traduce ese objetivo usando el Pupae Recovery y la emergencia promedio. `Estado` compara Ne actual con Ne mínimo, no larvas actuales con larvas necesarias. Para la operación vigente, una transferencia equivale a **900 larvas** (3 larvas por placa × 300 placas) y el target semanal es **2.700 larvas** (900 × 3 transferencias); esa comparación operativa debe hacerse por separado del Ne armónico histórico.

## Ne actual vs. umbrales de referencia

```{r plot-ne-objetivo, fig.width=6.5, fig.height=4}
ne_objetivo_data <- tibble(
  Criterio = c(
    paste0("Ne actual\n(", round(ne_harm), ")"),
    "Franklin\ncorto plazo\n(Ne = 50)",
    "Franklin\nlargo plazo\n(Ne = 500)",
    "Frankham et al.\n2014\n(Ne = 1000)"
  ),
  Ne   = c(round(ne_harm), 50, 500, 1000),
  Tipo = c("actual", "referencia", "referencia", "referencia")
)

ggplot(ne_objetivo_data, aes(x = Criterio, y = Ne, fill = Tipo)) +
  geom_col(alpha = 0.85, width = 0.6) +
  geom_text(aes(label = round(Ne)), vjust = -0.4, size = 3.5) +
  scale_fill_manual(
    values = c("actual" = "#2c7fb8", "referencia" = "#fdae61"),
    labels = c("actual" = "Ne colonia", "referencia" = "Umbral de referencia"),
    name   = NULL
  ) +
  labs(
    title = "Ne actual de la colonia vs. umbrales de referencia (Franklin 1980)",
    x     = NULL,
    y     = "Tamanio efectivo de poblacion (Ne)"
  ) +
  theme_minimal(base_size = 11) +
  theme(
    axis.text.x     = element_text(size = 8.5, lineheight = 0.85),
    legend.position = "bottom"
  )
```

---

# Conclusiones

1. **Esquema operativo actual**: La colonia trabaja con **3 larvas por placa**, 300 placas por transferencia y 3 transferencias semanales. Esto equivale a **900 larvas por transferencia** y un target de **2.700 larvas semanales**. Este es el esquema que debe utilizarse para interpretar los resultados productivos de este informe.

2. **Resultado de densidad larval**: Se observó que 1 larva por placa aumenta el Pupae Recovery. Sin embargo, los datos históricos analizados corresponden a 3 larvas por placa; por lo tanto, el resultado de 1 larva debe considerarse una alternativa experimental y no mezclarse con la línea de base actual. La evaluación futura de una cría masal de larvas se realizará en otro ensayo y podrá aportar una comparación adicional cuando se disponga de sus resultados.

3. **Emergencia y reproducción son etapas diferentes**: Las aproximadamente 600 pupas se mantienen algunos días en una jaula grande para el nacimiento. Luego, los adultos pasan a jaulas chicas de 60 adultos, donde se concentra la reproducción operativa. En consecuencia, la jaula grande representa una instancia de emergencia y no debe interpretarse como la unidad reproductiva final ni como el Ne de la colonia.

4. **Ne estimado de la colonia**: La media armónica del Ne entre lotes es de **`r round(ne_harm, 1)` individuos**, calculada sobre adultos emergidos estimados con un factor de emergencia del 60%. Este valor constituye una línea de base demográfica construida a partir de datos productivos variables. Es útil para describir cuellos de botella y orientar el monitoreo, pero deberá refinarse con el número real de hembras y machos adultos vivos que participan en la reproducción en las jaulas chicas.

5. **Cuello de botella y proyección**: La mayor reducción ocurre en la transición larva → pupa → adulto, donde el Pupae Recovery y la tasa de emergencia determinan los adultos disponibles. La endogamia esperada a los 10 ciclos de cría es de aproximadamente **`r round(endogamia_esperada(ne_harm, 10) * 100, 2)`%**, bajo los supuestos del modelo y sin renovación genética externa.

6. **Monitoreo recomendado**: Según los tamaños de muestra calculados, se recomienda evaluar un mínimo de **`r n_muestral(sd_adultos, error = 5)` lotes** por ciclo para estimar adultos emergidos con un error máximo del 5% (IC 95%). Como mejora, se debe registrar el número de hembras y machos adultos vivos por jaula chica y por momento de reproducción; esos datos permitirán calcular el Ne reproductivo observado y reemplazar gradualmente el supuesto de proporción sexual 1:1.

7. **Acciones de manejo**: Mantener separado el registro de emergencia en jaula grande del registro reproductivo en jaulas chicas, sostener el seguimiento del esquema de 2.700 larvas semanales, comparar formalmente 1 versus 3 larvas por placa y analizar por separado la futura cría masal. Para decisiones genéticas, priorizar el número y la contribución efectiva de hembras y machos adultos, no solo el volumen de larvas, pupas o adultos trasladados.

---

# Información de sesión

```{r session-info}
sessionInfo()
```
