---
title: "Tamaño Efectivo de Población de Spodoptera cosmioides del Insectario de Argentina - Crop Science - Bayer"
author: "Valentina Tornello, Carla Serre"
date: "`r Sys.Date()`"
output:
  pdf_document:
    toc: true
    toc_depth: 3
    number_sections: true
    highlight: tango
    latex_engine: xelatex
---

```{r setup, include=FALSE}
knitr::opts_chunk$set(
  echo    = TRUE,
  warning = FALSE,
  message = FALSE,
  fig.width  = 6.5,
  fig.height = 4.5,
  fig.align  = "center"
)
```

---

# Introducción

*Spodoptera cosmioides* (Lepidoptera: Noctuidae) es una plaga defoliadora de importancia para los ensayos de eficacia y el monitoreo de resistencia. Su cría masiva exige separar el volumen de emergencia del número de adultos que efectivamente participan en la reproducción.

## Tamaño Efectivo de Población (Ne) en colonias de insectario

El **tamaño efectivo de población (Ne)** es un concepto fundamental en genética de poblaciones que describe el número de individuos reproductores en una población idealizada de Wright-Fisher que experimentaría la misma tasa de deriva genética que la población real. A diferencia del tamaño censal (N), Ne captura el impacto de factores como la varianza en el número de descendientes, la proporción de sexos no equitativa, fluctuaciones en el tamaño poblacional y la superposición de generaciones.

En el contexto de colonias de insectario, el monitoreo del Ne es crítico porque:

- **La deriva genética** en Ne pequeños conduce a la pérdida aleatoria de alelos, reduciendo la variabilidad genética disponible para la adaptación.
- **La endogamia (inbreeding)** acumulada a lo largo de generaciones sucesivas deprime la condición física de los individuos (*inbreeding depression*), afectando la fecundidad, viabilidad de huevos y supervivencia larvaria.
- Los insectarios de cría masiva son especialmente vulnerables a **cuellos de botella poblacionales** en etapas críticas del ciclo de vida.

La estimación del Ne a partir de datos de producción permite detectar de forma temprana estos riesgos y ajustar los protocolos de manejo para preservar la integridad genética de la colonia a largo plazo.

---

# Carga de librerías y datos

```{r librerias}
library(readr)
library(lubridate)
library(tidyr)
library(stringr)
library(purrr)
library(readxl)
library(dplyr)
library(knitr)
library(ggplot2)
library(ggpubr)
```

Los datos provienen de la carga de datos diaria desde una aplicación del insectario de Fontezuela (planilla *CriadeLep*), que consigna cada actividad del ciclo de cría (lavado de huevos, inoculación, transferencia de larvas, colecta de pupas) identificada por lote de producción (`Lote_produccion`), fecha y especie.

```{r carga-datos}
data <- read_excel("CriadeLep-7-2026.xlsx")
head(data)
```

---

# Filtrado y preparación de datos

## Selección de registros de *S. cosmioides*

Se retienen únicamente los registros correspondientes a *S. cosmioides* en la etapa de **Cría**, a partir del 1 de enero de 2024. Se crean variables auxiliares de año (`year`) y semana ISO (`week`) para análisis temporales posteriores. Como la planilla identifica esta especie como un único grupo, no se impone una separación histórica por población.

```{r exploratorio-poblaciones}
spodoptera_todas <- data |>
  rename(Lote_produccion = `Lote de Produccion`) |>
  # la columna Etapa tiene variantes de tipeo ("cria", "cría", "Cría")
  filter(
    str_detect(Especie, "^S\\. cosmioides$"),
    str_to_lower(str_trim(Etapa)) == "cría" | str_to_lower(str_trim(Etapa)) == "cria",
    Fecha >= as.Date("2024-01-01")
  ) |>
  mutate(
    year = year(Fecha),
    week = isoweek(Fecha),
    Poblacion = "S. cosmioides"
  )

exploratorio_poblaciones <- spodoptera_todas %>%
  group_by(Poblacion) %>%
  summarise(
    Registros       = n(),
    Lotes           = n_distinct(Lote_produccion),
    Primer_registro = min(Fecha, na.rm = TRUE),
    Ultimo_registro = max(Fecha, na.rm = TRUE),
    Semanas_activas = n_distinct(paste(year, week)),
    .groups = "drop"
  )

kable(exploratorio_poblaciones,
      col.names = c("Población", "Registros", "Lotes", "Primer registro",
                    "Último registro", "Semanas con actividad"),
      caption = "Actividad histórica de S. cosmioides")
```

```{r exploratorio-continuidad, fig.height=3.5}
spodoptera_todas %>%
  count(Poblacion, year, week) %>%
  mutate(fecha_aprox = as.Date(paste(year, week, 1, sep = "-"), format = "%Y-%U-%u")) %>%
  ggplot(aes(x = fecha_aprox, y = n, color = Poblacion)) +
  geom_line(linewidth = 0.7) +
  geom_point(size = 1.2) +
  scale_color_manual(values = c("Capdevila" = "#2c7fb8", "Gualeguaychú" = "#d73027",
                                "Sin identificar" = "#999999")) +
  labs(title = "Continuidad temporal de registros por población",
       x = "Fecha (semana ISO)", y = "Registros por semana", color = NULL) +
  theme_minimal(base_size = 12) +
  theme(legend.position = "bottom")
```

El análisis histórico utiliza todos los lotes de *S. cosmioides* disponibles desde 2024. La jaula grande descrita en el manejo actual se interpreta como una etapa de emergencia, no como la unidad reproductiva final.

```{r filtrado-especie}
datos_spodoptera <- spodoptera_todas

datos_spodoptera

```

## Conversión y limpieza de tipos

Se asegura que `Cantidad` sea numérica y se eliminan espacios residuales en la columna `Actividad`, lo cual es esencial para que los filtros y agrupaciones posteriores funcionen correctamente.

```{r conversion-tipos}
datos_spodoptera <- datos_spodoptera %>%
  mutate(
    Cantidad         = as.numeric(Cantidad),
    Actividad        = trimws(Actividad),
    Lote_produccion  = as.numeric(Lote_produccion)
  )
```

## Control de calidad: valores faltantes

Se eliminan filas con `NA` en `Cantidad` o `Actividad`, que corresponden a registros incompletos o pendientes en el sistema de seguimiento.

```{r limpieza-na}
datos_spodoptera <- datos_spodoptera %>%
  filter(!is.na(Cantidad), !is.na(Actividad))
```

### Diagnóstico de valores faltantes por actividad

El siguiente gráfico muestra el porcentaje de registros con `NA` para cada actividad antes de la limpieza, permitiendo identificar etapas del ciclo con mayor frecuencia de datos faltantes.

```{r qc-plot}
qc_plot <- datos_spodoptera %>%
  group_by(Actividad) %>%
  summarise(
    total     = n(),
    na_count  = sum(is.na(Cantidad)),
    .groups   = "drop"
  ) %>%
  mutate(na_percentage = (na_count / total) * 100)

kable(qc_plot, digits = 2,
      col.names = c("Actividad", "Total registros", "NAs", "% NAs"),
      caption    = "Control de calidad: datos faltantes por actividad")
```

---

# Cálculo del *Pupae Recovery*

## Parámetros operativos actuales (2026)

Desde 2026 se transfieren **1.024 larvas por transferencia**, con dos transferencias semanales. El objetivo operativo semanal es, por lo tanto, **2.048 larvas**. Como referencia del manejo actual, las pupas se envían a emerger en una jaula grande con aproximadamente **520 pupas** y luego los adultos se distribuyen en jaulas chicas de **60 adultos**. Estos valores describen la operación vigente y no se imputan retrospectivamente a los datos de los dos años anteriores.

La jaula grande funciona como **etapa de emergencia** y no como unidad reproductiva final. La unidad que debe vincularse con el aporte genético es la jaula chica y, especialmente, el número de adultos vivos que contribuye a cada postura. La oviposición se realiza con el sistema de **“fantasmas”**.

```{r parametros-operativos}
larvas_por_transferencia_2026 <- 1024
transferencias_por_semana_2026 <- 2
target_larvas_semanal_2026 <- larvas_por_transferencia_2026 * transferencias_por_semana_2026
pupas_jaula_grande_actual <- 520
adultos_por_jaula_chica_actual <- 60
emergencia_promedio <- 0.80

parametros_operativos <- tibble(
  Parametro = c("Larvas por transferencia", "Transferencias por semana",
                "Target semanal de larvas", "Pupas en jaula grande",
                "Adultos por jaula chica", "Emergencia promedio"),
  Valor = c(larvas_por_transferencia_2026, transferencias_por_semana_2026,
            target_larvas_semanal_2026, pupas_jaula_grande_actual,
            adultos_por_jaula_chica_actual, "80%")
)
kable(parametros_operativos, caption = "Parámetros operativos actuales de S. cosmioides (2026)")
```

## Fundamento biológico

El **Pupae Recovery** (o tasa de recuperación de pupas) es la proporción de larvas transferidas al sustrato de cría que alcanzan exitosamente el estado de pupa. Esta métrica integra la mortalidad larval por causas bióticas (canibalismo, patógenos del sustrato, hongos entomopatógenos) y abióticas (condiciones de temperatura y humedad, calidad del sustrato). Valores por debajo del umbral esperado para la especie pueden indicar deterioro en la calidad del sustrato, contaminación fúngica o bacterial, o señales de depresión por endogamia a nivel larvario.

$$PR = \frac{N_{pupas\,colectadas}}{N_{larvas\,transferidas}} \times 100$$

```{r pupae-recovery}
pupae_recovery <- datos_spodoptera %>%
  filter(Actividad %in% c("Transferencia", "Colecta de pupas")) %>%
  group_by(Lote_produccion) %>%
  summarise(
    larvas_transferidas = sum(Cantidad[Actividad == "Transferencia"],    na.rm = TRUE),
    pupas_colectadas    = sum(Cantidad[Actividad == "Colecta de pupas"], na.rm = TRUE),
    Pupae_Recovery      = ifelse(
      larvas_transferidas > 0,
      (pupas_colectadas / larvas_transferidas) * 100,
      NA_real_
    ),
    .groups = "drop"
  )
pupae_recovery
```

## Diagnóstico: lotes problemáticos

Los lotes con pupas colectadas pero sin transferencia registrada representan inconsistencias digitales o errores de carga de datos, y son descartados del análisis.

```{r diagnostico-lotes}
lotes_sin_transferencia <- pupae_recovery %>%
  filter(larvas_transferidas == 0, pupas_colectadas > 0)

cat("Lotes con pupas pero larvas_transferidas = 0 (revisar registro):\n")
print(lotes_sin_transferencia)
cat("\nLotes con Pupae_Recovery NA:", sum(is.na(pupae_recovery$Pupae_Recovery)), "\n")
```

## Cálculo de Emergencia

Para *S. cosmioides* se utiliza una **emergencia promedio de 80%** como supuesto operativo. Es una conversión de pupas a adultos emergidos estimados y debe reemplazarse por tasas observadas por lote cuando estén disponibles.
```{r porcentaje-emergencia}
emergencia_total <- emergencia_promedio * 100
emergencia_total
```

## Depuración final del dataset

Se eliminan los lotes con Pupae Recovery (%) igual a NA, con larvas = 0 y pupas > 0 (registros inconsistentes), y aquellos con PR > 100% (biológicamente imposibles, que indican errores de registro o mezcla de lotes).

```{r depuracion}
pupae_recovery <- pupae_recovery %>%
  filter(!is.na(Pupae_Recovery))

datos_spodoptera <- datos_spodoptera %>%
  filter(!(Lote_produccion %in% lotes_sin_transferencia$Lote_produccion)) %>%
  filter(!(Lote_produccion %in% pupae_recovery$Lote_produccion[pupae_recovery$Pupae_Recovery > 100]))

lotes_evaluados <- datos_spodoptera %>%
  group_by(Lote_produccion) %>%
  summarise(n = n(), .groups = "drop") %>%
  nrow()

cat("Número de lotes de producción evaluados:", lotes_evaluados, "\n")
```

---

# Estadísticas descriptivas por actividad

Las siguientes estadísticas resumen el rendimiento promedio de la colonia para cada etapa del ciclo de cría de *S. cosmioides*. Estas métricas son el punto de partida para la estimación del tamaño efectivo de población.

```{r resumen-actividades}
resumen_spodoptera <- bind_rows(
  datos_spodoptera %>%
    filter(Actividad == "Lavado y número de huevos") %>%
    summarise(Variable = "Huevos Lavados",
              Media = mean(Cantidad, na.rm = TRUE),
              Desvio_estandar = sd(Cantidad, na.rm = TRUE),
              N = sum(!is.na(Cantidad))),
  datos_spodoptera %>%
    filter(Actividad == "Inoculación") %>%
    summarise(Variable = "Huevos Inoculados",
              Media = mean(Cantidad, na.rm = TRUE),
              Desvio_estandar = sd(Cantidad, na.rm = TRUE),
              N = sum(!is.na(Cantidad))),
  datos_spodoptera %>%
    filter(Actividad == "Viabilidad de huevos") %>%
    summarise(Variable = "Viabilidad de huevos (%)",
              Media = mean(Cantidad, na.rm = TRUE),
              Desvio_estandar = sd(Cantidad, na.rm = TRUE),
              N = sum(!is.na(Cantidad))),
  datos_spodoptera %>%
    filter(Actividad == "Transferencia") %>%
    summarise(Variable = "Larvas Transferidas",
              Media = mean(Cantidad, na.rm = TRUE),
              Desvio_estandar = sd(Cantidad, na.rm = TRUE),
              N = sum(!is.na(Cantidad))),
  datos_spodoptera %>%
    filter(Actividad == "Colecta de pupas") %>%
    summarise(Variable = "Pupas Colectadas",
              Media = mean(Cantidad, na.rm = TRUE),
              Desvio_estandar = sd(Cantidad, na.rm = TRUE),
              N = sum(!is.na(Cantidad)))
)

kable(resumen_spodoptera, digits = 2,
      col.names = c("Variable", "Media", "Desvío estándar", "N"),
      caption    = "Tabla 1. Estadísticas descriptivas por actividad del ciclo de cría de S. cosmioides (2024-2026)")
```

---

# Estimación del Tamaño Efectivo de Población (Ne)

## Estimación del número de adultos emergidos

La transición de pupa a adulto es la última etapa antes de la reproducción y representa un cuello de botella para estimar el Ne. En ausencia de datos directos de emergencia adulta por lote, se aplica una emergencia promedio de **80%**. Este valor refleja, como supuesto operativo, las pérdidas acumuladas por mortalidad pupal, deformidades y falta de emergencia.

$$N_{adultos} = N_{pupas} \times 0.80$$

```{r adultos-por-lote}
adultos_por_lote <- datos_spodoptera %>%
  filter(Actividad == "Colecta de pupas") %>%
  group_by(Lote_produccion) %>%
  summarise(
    N_adultos = sum(Cantidad, na.rm = TRUE) * (emergencia_total / 100),
    .groups   = "drop"
  )
adultos_por_lote
```

## Construcción de tabla ancha por lote de producción

Se pivota el dataset para obtener una fila por lote con todas las variables de interés como columnas, incluyendo el Pupae Recovery y los adultos emergidos estimados.

```{r tabla-ancha}
datos_spodoptera <- datos_spodoptera %>%
  filter(!Actividad %in% c("Armado de jaulas", "Cambio de jaulas"))

datos_spodoptera_transpose <- datos_spodoptera %>%
  select(Lote_produccion, Actividad, Cantidad) %>%
  group_by(Lote_produccion, Actividad) %>%
  summarise(Cantidad = sum(Cantidad, na.rm = TRUE), .groups = "drop") %>%
  pivot_wider(names_from = Actividad, values_from = Cantidad) %>%
  mutate(
    `Pupae Recovery` = if_else(
      !is.na(Transferencia) & Transferencia > 0 & !is.na(`Colecta de pupas`),
      (`Colecta de pupas` / Transferencia) * 100,
      NA_real_
    ),
    `Adultos emergidos` = if_else(
      !is.na(`Colecta de pupas`),
      `Colecta de pupas` * (emergencia_total / 100),
      NA_real_
    )
  )
datos_spodoptera_transpose
```

## Ne reproductivo por postura y tiempo

El Ne calculado arriba es una **línea base demográfica por lote** y no sustituye la medición del aporte reproductivo. En *S. cosmioides*, el informe operativo indica que 100 adultos pueden aumentar la producción de huevos en las primeras posturas, pero presentar una interacción negativa en la tercera; además, pasar de 60 a 100 u 80 a 100 adultos incrementa la mortalidad. Por eso, el número inicial de adultos en una jaula no es un proxy suficiente de Ne.

La unidad de análisis recomendada es una **jaula chica × postura × tiempo**, registrando al menos: adultos vivos por sexo al inicio y en cada postura, huevos producidos, huevos viables, mortalidad de adultos, fecha o edad de la postura y jaula de origen. La jaula grande (520 pupas) debe registrarse solo como etapa de emergencia; no debe contarse como una unidad reproductiva ni mezclarse con las jaulas chicas de 60 adultos.

Con esos datos, el aporte relativo de cada jaula puede resumirse como:

$$C_j = \sum_{p=1}^{P} w_p \times H_{jp}$$

donde $H_{jp}$ es el número de huevos viables de la jaula $j$ en la postura $p$ y $w_p$ es un peso temporal definido antes del análisis. El Ne reproductivo debe estimarse comparando la distribución de $C_j$ entre jaulas y posturas, no solo el número inicial de adultos. Hasta que exista ese registro longitudinal, los valores de Ne de este informe deben interpretarse como **Ne demográfico aproximado**.

```{r plantilla-posturas}
registro_posturas_recomendado <- tibble(
  Campo = c("Jaula chica", "Postura", "Fecha/edad", "Hembras vivas",
    "Machos vivos", "Huevos totales", "Huevos viables", "Adultos muertos"),
  Uso = c("Identifica la unidad reproductiva", "Orden temporal de oviposición",
      "Permite modelar el efecto del tiempo", "Denominador reproductivo",
      "Denominador reproductivo", "Producción", "Aporte genético proxy",
      "Alerta de mortalidad")
)
kable(registro_posturas_recomendado,
  caption = "Campos mínimos para estimar Ne reproductivo por jaula, postura y tiempo")
```

### Alerta de calidad biológica

La contaminación bacteriana debe entrar como **covariable y alerta** en el análisis de *S. cosmioides* cuando se registre. Puede afectar digestión, desarrollo, bioseguridad y calidad de colonia; por lo tanto, un lote contaminado no debe tratarse únicamente como un evento sanitario separado. Se recomienda registrar estado de contaminación, fecha, lote, etapa afectada y severidad, y contrastarlo con Pupae Recovery, emergencia, mortalidad y producción de huevos. Esta covariable no puede estimarse retrospectivamente si no existe en la planilla histórica.

## Fórmula del Ne con sex ratio equitativo

Bajo el supuesto de una proporción sexual 1:1 (sex ratio equitativo), el tamaño efectivo de población se calcula con la fórmula de Wright (1931):

$$N_e = \frac{4 \cdot N_f \cdot N_m}{N_f + N_m}$$

donde $N_f$ y $N_m$ son el número de hembras y machos reproductores, respectivamente. Cuando $N_f = N_m = N_{adultos}/2$, esta expresión se simplifica a:

$$N_e = N_{adultos}$$

La fórmula completa se retiene porque en estudios futuros con datos de sex ratio observado, los valores de $N_f$ y $N_m$ podrían diferir, afectando significativamente la estimación de Ne.

```{r calculo-ne}
datos_spodoptera_transpose <- datos_spodoptera_transpose %>%
  mutate(
    N_hembras = `Adultos emergidos` / 2,
    N_machos  = `Adultos emergidos` / 2,
    Ne = if_else(
      !is.na(N_hembras) & !is.na(N_machos) & (N_hembras + N_machos) > 0,
      (4 * N_hembras * N_machos) / (N_hembras + N_machos),
      NA_real_
    )
  )
```

## Resumen de Ne y variables asociadas

```{r resumen-ne}
resumen_spodoptera_transpose <- datos_spodoptera_transpose %>%
  summarise(
    across(
      c(Transferencia, `Colecta de pupas`, `Pupae Recovery`,
        `Adultos emergidos`, N_hembras, N_machos, Ne),
      list(Media = ~mean(.x, na.rm = TRUE), DE = ~sd(.x, na.rm = TRUE)),
      .names = "{.col}_{.fn}"
    )
  )

kable(resumen_spodoptera_transpose, digits = 2,
      col.names = c(
        "Transf. Media", "Transf. DE",
        "Pupas Media",   "Pupas DE",
        "PR Media",      "PR DE",
        "Adultos Media", "Adultos DE",
        "Nf Media",      "Nf DE",
        "Nm Media",      "Nm DE",
        "Ne Media",      "Ne DE"
      ),
      caption = "Tabla 2. Estadísticas de Ne y variables del ciclo de cría por lote de producción")
```

## Media armónica del Ne entre lotes

La **media armónica** es el estimador apropiado del Ne efectivo de la colonia a lo largo de múltiples lotes (generaciones parciales), porque pondera más fuertemente los lotes con Ne bajo. Desde el punto de vista de la genética de poblaciones, un solo lote con Ne muy reducido puede tener un impacto desproporcionado sobre la diversidad genética acumulada, efecto que la media aritmética subestima.

$$\bar{N}_{e,arm} = \frac{k}{\sum_{i=1}^{k} \frac{1}{N_{e,i}}}$$

```{r ne-armonico}
datos_spodoptera_transpose <- datos_spodoptera_transpose %>%
  left_join(
    datos_spodoptera %>% select(Lote_produccion, year) %>% distinct(),
    by = "Lote_produccion"
  )

ne_harm <- datos_spodoptera_transpose %>%
  filter(!is.na(Ne), Ne > 0) %>%
  { nrow(.) / sum(1 / .$Ne) }

cat("Media armónica del Ne entre lotes:", round(ne_harm, 2), "\n")
```

### ¿Qué significa este Ne armónico en términos biológicos y de producción?

El valor obtenido (**`r round(ne_harm, 1)` individuos**) no es un conteo de adultos ni de jaulas: es el tamaño de una población ideal de Wright-Fisher que perdería diversidad genética a la misma velocidad que la colonia real. En términos prácticos para el insectario:

- Representa el número **efectivo** de padres que realmente contribuyen descendencia balanceada a la siguiente generación, después de descontar el efecto de los lotes con pocos adultos, la variación en el éxito reproductivo entre parejas y los cuellos de botella de cada etapa (transferencia → pupa → adulto).
- Es sistemáticamente **menor** que el número censal de adultos emergidos, porque unos pocos lotes con Ne bajo (baches de producción, mortalidad alta) penalizan fuertemente el promedio (de ahí el uso de la media armónica y no de la aritmética).
- Cuanto más bajo es este número, **más rápido** se pierden alelos por deriva genética y **más rápido** se acumula endogamia entre generaciones sucesivas (ver sección siguiente), lo que a nivel de producción se traduce en menor fecundidad, menor viabilidad de huevos y mayor variabilidad en el Pupae Recovery.
- No debe confundirse con el **tamaño de muestra (n)** de la siguiente sección: el Ne es un parámetro genético-poblacional de la colonia completa, mientras que n es una decisión de diseño experimental sobre cuántos lotes observar para monitorear la producción.

---

# Análisis gráfico

## Relación entre larvas transferidas y pupas colectadas

La correlación entre larvas transferidas y pupas colectadas refleja la **eficiencia de la fase larval**: una pendiente cercana a la esperada por el Pupae Recovery promedio indica estabilidad en el protocolo de cría; desviaciones sistemáticas sugieren cambios en la calidad del sustrato o la densidad larval por bandeja.

```{r plot-larvas-pupas}
p1 <- ggplot(datos_spodoptera_transpose, aes(x = Transferencia, y = `Colecta de pupas`)) +
  geom_point(color = "#2c7fb8", size = 2.5, alpha = 0.8) +
  geom_smooth(method = "lm", se = TRUE, color = "#d73027") +
  stat_regline_equation(aes(label = after_stat(eq.label)),
                        label.x.npc = "left", label.y.npc = "top") +
  stat_cor(aes(label = after_stat(rr.label)),
           label.x.npc = "left", label.y.npc = 0.88) +
  labs(title = "Larvas transferidas vs. Pupas colectadas",
       x     = "Larvas transferidas",
       y     = "Pupas colectadas") +
  theme_minimal(base_size = 12)
p1
```

## Relación entre pupas colectadas y adultos emergidos

Por construcción (factor de emergencia = `r round(emergencia_total / 100, 4)`), esta relación es completamente lineal. No obstante, el gráfico permite verificar la consistencia de los datos y detectar lotes atípicos (outliers) que podrían indicar mortalidad pupal inusualmente alta o baja.

```{r plot-pupas-adultos}
p2 <- ggplot(datos_spodoptera_transpose, aes(x = `Colecta de pupas`, y = `Adultos emergidos`)) +
  geom_point(color = "#1a9850", size = 2.5, alpha = 0.8) +
  geom_smooth(method = "lm", se = TRUE, color = "#d73027") +
  stat_regline_equation(aes(label = after_stat(eq.label)),
                        label.x.npc = "left", label.y.npc = "top") +
  stat_cor(aes(label = after_stat(rr.label)),
           label.x.npc = "left", label.y.npc = 0.88) +
  labs(title = "Pupas colectadas vs. Adultos emergidos",
       x     = "Pupas colectadas",
       y     = "Adultos emergidos") +
  theme_minimal(base_size = 12)
p2
```

## Distribución del Pupae Recovery (%)

La distribución del PR es un indicador de la homogeneidad del proceso de cría. Una distribución unimodal y simétrica indica condiciones de producción estables; una distribución asimétrica hacia la izquierda o multimodal puede señalar variabilidad estacional, lotes contaminados o cambios en el protocolo de cría.

```{r plot-pupae-recovery}
p3 <- ggplot(datos_spodoptera_transpose, aes(x = `Pupae Recovery`)) +
  geom_histogram(bins = 20, fill = "#74add1", color = "white", alpha = 0.9) +
  geom_vline(
    xintercept = mean(datos_spodoptera_transpose$`Pupae Recovery`, na.rm = TRUE),
    linetype = "dashed", color = "#d73027", linewidth = 1
  ) +
  labs(title = "Distribución de Pupae Recovery (%)",
       x     = "Pupae Recovery (%)",
       y     = "Frecuencia") +
  theme_minimal(base_size = 12)
p3
```

## Distribución de la viabilidad de huevos (%)

La viabilidad de huevos es el primer indicador de la calidad reproductiva de los adultos de la generación parental. Valores consistentemente bajos pueden reflejar endogamia acumulada, deficiencias nutricionales en los adultos, o condiciones subóptimas de appareamiento en las jaulas.

```{r plot-viabilidad-huevos}
p4 <- datos_spodoptera %>%
  filter(Actividad == "Viabilidad de huevos") %>%
  ggplot(aes(x = Cantidad)) +
  geom_histogram(bins = 20, fill = "#fdae61", color = "white", alpha = 0.9) +
  geom_vline(
    xintercept = mean(
      datos_spodoptera$Cantidad[datos_spodoptera$Actividad == "Viabilidad de huevos"],
      na.rm = TRUE
    ),
    linetype = "dashed", color = "#d73027", linewidth = 1
  ) +
  labs(title = "Distribución de Viabilidad de huevos (%)",
       x     = "Viabilidad (%)",
       y     = "Frecuencia") +
  theme_minimal(base_size = 12)
p4
```

## Distribución comparativa de variables clave

```{r plot-boxplots}
p6 <- datos_spodoptera_transpose %>%
  select(Lote_produccion, Transferencia, `Colecta de pupas`, `Adultos emergidos`) %>%
  tidyr::pivot_longer(-Lote_produccion, names_to = "Variable", values_to = "Valor") %>%
  ggplot(aes(x = Variable, y = Valor, fill = Variable)) +
  geom_boxplot(alpha = 0.8, outlier.alpha = 0.5) +
  scale_fill_manual(values = c("#2c7fb8", "#1a9850", "#fdae61")) +
  labs(title = "Distribución de variables clave entre lotes de producción",
       x     = NULL,
       y     = "Cantidad") +
  theme_minimal(base_size = 12) +
  theme(legend.position   = "none",
        axis.text.x       = element_text(angle = 20, hjust = 1))
p6
```

## Reducción del tamaño poblacional a lo largo del ciclo de cría

El siguiente gráfico de barras representa el tamaño poblacional promedio en cada etapa del ciclo de cría (Transferencia → Pupas → Adultos emergidos → Ne estimado), evidenciando el efecto de cuello de botella acumulado desde las larvas hasta la generación adulta reproductora. La línea punteada corresponde a la media armónica del Ne entre lotes, que es el valor de referencia más conservador para la gestión genética de la colonia.

```{r plot-ne-ciclo}
ne_promedio <- resumen_spodoptera_transpose %>%
  summarise(
    Transferencia       = `Transferencia_Media`,
    `Colecta de pupas`  = `Colecta de pupas_Media`,
    `Adultos emergidos` = `Adultos emergidos_Media`,
    Ne                  = `Ne_Media`
  ) %>%
  pivot_longer(everything(), names_to = "Variable", values_to = "Ne")

grafico_ne <- ggplot(ne_promedio, aes(x = Variable, y = Ne, fill = Variable)) +
  geom_col(alpha = 0.8) +
  geom_text(aes(label = round(Ne, 1)), vjust = -0.5, size = 3.5) +
  geom_hline(yintercept = ne_harm, linetype = "dashed",
             color = "#d73027", linewidth = 1) +
  annotate("text", x = Inf, y = ne_harm,
           label  = paste0("Ne arm. = ", round(ne_harm, 1)),
           hjust  = 1.1, vjust = -0.4, color = "#d73027", size = 3.5) +
  labs(title = "Reducción del tamaño poblacional a través del ciclo de cría de S. cosmioides",
       x     = "Etapa del ciclo",
       y     = "Tamaño promedio") +
  theme_minimal(base_size = 12) +
  theme(legend.position = "none",
        axis.text.x     = element_text(angle = 20, hjust = 1),
        plot.margin     = margin(r = 70, t = 5, unit = "pt")) +
  coord_cartesian(clip = "off")
grafico_ne
```

## Reducción poblacional incluyendo la fase de huevo

Para una representación más completa del cuello de botella, se incluyen también los huevos lavados, los huevos inoculados y las larvas eclosionadas estimadas, que tienen órdenes de magnitud muy superiores a los adultos reproductores. Esto pone en perspectiva la intensidad de la selección y la reducción de Ne a lo largo de todo el ciclo.

```{r plot-ne-ciclo-completo, fig.height=5.5}
Huevos_Lavados_Media <- resumen_spodoptera %>%
  filter(Variable == "Huevos Lavados") %>%
  pull(Media)

Huevos_Inoculados_Media <- resumen_spodoptera %>%
  filter(Variable == "Huevos Inoculados") %>%
  pull(Media)

larvas_eclosionadas_media <- datos_spodoptera_transpose %>%
  mutate(
    larvas_eclosionadas = Transferencia * (`Viabilidad de huevos` / 100)
  ) %>%
  summarise(larvas_eclosionadas_media = mean(larvas_eclosionadas, na.rm = TRUE)) %>%
  pull(larvas_eclosionadas_media)

ne_promedio_completo <- tibble(
  Variable = c("Huevos Lavados", "Huevos Inoculados",
               "Larvas Eclosionadas", "Larvas Transferidas",
               "Pupas Colectadas", "Adultos Emergidos", "Ne"),
  Ne = c(
    Huevos_Lavados_Media,
    Huevos_Inoculados_Media,
    larvas_eclosionadas_media,
    resumen_spodoptera_transpose$`Transferencia_Media`,
    resumen_spodoptera_transpose$`Colecta de pupas_Media`,
    resumen_spodoptera_transpose$`Adultos emergidos_Media`,
    resumen_spodoptera_transpose$`Ne_Media`
  )
)

grafico_ne_completo <- ggplot(
  ne_promedio_completo,
  aes(x = factor(Variable, levels = Variable), y = Ne, fill = Variable)
) +
  geom_col(alpha = 0.8) +
  geom_text(aes(label = round(Ne, 0)), vjust = -0.5, size = 3) +
  geom_hline(yintercept = ne_harm, linetype = "dashed",
             color = "#d73027", linewidth = 1) +
  annotate("text", x = Inf, y = ne_harm,
           label  = paste0("Ne arm. = ", round(ne_harm, 1)),
           hjust  = 1.1, vjust = -0.4, color = "#d73027", size = 3.5) +
  labs(
    title = "Reducción del tamaño poblacional a lo largo del ciclo completo de cría",
    x     = "Etapa del ciclo",
    y     = "Tamaño promedio"
  ) +
  theme_minimal(base_size = 12) +
  theme(legend.position = "none",
        axis.text.x     = element_text(angle = 30, hjust = 1),
        plot.margin     = margin(r = 70, b = 20, t = 5, unit = "pt")) +
  coord_cartesian(clip = "off")

grafico_ne_completo
```

---

# Determinación del tamaño de muestra para monitoreo de la colonia

## Fundamento estadístico

Para establecer un protocolo de monitoreo periódico de las variables de producción, es necesario determinar el número mínimo de lotes a evaluar para detectar desviaciones significativas respecto a los valores de referencia con una precisión prefijada. La fórmula general para estimar el tamaño de muestra $n$ bajo muestreo aleatorio simple es:

$$n = \frac{z^2 \cdot \sigma^2}{e^2}$$

donde $z$ es el valor crítico de la distribución normal estándar para el nivel de confianza deseado, $\sigma$ es la desviación estándar poblacional estimada a partir de los datos históricos, y $e$ es el error de estimación máximo tolerado (en las mismas unidades que $\sigma$).

```{r funciones-n-muestral}
n_muestral    <- function(sd, error, z_score = 1.96)  ceiling((z_score^2 * sd^2) / error^2)
n_muestral_93 <- function(sd, error, z_score = 1.81)  ceiling((z_score^2 * sd^2) / error^2)
n_muestral_90 <- function(sd, error, z_score = 1.645) ceiling((z_score^2 * sd^2) / error^2)
n_muestral_85 <- function(sd, error, z_score = 1.44)  ceiling((z_score^2 * sd^2) / error^2)
```

```{r calculo-n-muestral}
sd_viabilidad  <- resumen_spodoptera %>% filter(Variable == "Viabilidad de huevos (%)") %>% pull(Desvio_estandar)
sd_transferencia <- resumen_spodoptera %>% filter(Variable == "Larvas Transferidas")       %>% pull(Desvio_estandar)
sd_pupas        <- resumen_spodoptera %>% filter(Variable == "Pupas Colectadas")           %>% pull(Desvio_estandar)
sd_adultos      <- resumen_spodoptera_transpose %>% pull(`Adultos emergidos_DE`)

tamanos_muestra <- tibble(
  Variable = c("Viabilidad de huevos (%)", "Larvas Transferidas",
               "Pupas Colectadas", "Adultos emergidos"),
  SD    = c(sd_viabilidad, sd_transferencia, sd_pupas, sd_adultos),
  Error = c(7, 5, 5, 5),
  `95% IC` = c(
    n_muestral(sd_viabilidad,   error = 7),
    n_muestral(sd_transferencia, error = 5),
    n_muestral(sd_pupas,         error = 5),
    n_muestral(sd_adultos,       error = 5)
  ),
  `93% IC` = c(
    n_muestral_93(sd_viabilidad,   error = 7),
    n_muestral_93(sd_transferencia, error = 5),
    n_muestral_93(sd_pupas,         error = 5),
    n_muestral_93(sd_adultos,       error = 5)
  ),
  `90% IC` = c(
    NA,
    n_muestral_90(sd_transferencia, error = 10),
    NA,
    NA
  )
)

kable(tamanos_muestra, digits = 2,
      col.names = c("Variable", "Desvío estándar", "Error (%)",
                    "n (95% IC)", "n (93% IC)", "n (90% IC)"),
      caption   = "Tabla 3. Tamaño de muestra mínimo recomendado para el monitoreo de la colonia de S. cosmioides")
```

## Diferencia entre el tamaño muestral (n) y el tamaño efectivo de población (Ne)

Es fundamental **no confundir** estos dos conceptos, ya que ambos aparecen como "números" en este informe pero responden preguntas completamente distintas:

| | **n muestral** (Tabla 3) | **Ne armónico** (sección anterior) |
|---|---|---|
| Pregunta que responde | ¿Cuántos lotes debo *observar/monitorear* para estimar una media con cierta precisión estadística? | ¿Cuántos reproductores *efectivos* sostienen la colonia frente a la deriva genética? |
| Naturaleza | Parámetro de **diseño de muestreo** (estadística inferencial) | Parámetro **genético-poblacional** de la colonia |
| Uso principal | Planificar **proyectos de investigación**, auditorías de calidad o protocolos de monitoreo periódico de la producción | Evaluar riesgo de **endogamia**, pérdida de variabilidad genética y sustentabilidad genética a largo plazo |
| Unidad | Número de lotes a muestrear | Número de individuos reproductores equivalentes |
| Qué pasa si es bajo | Las estimaciones de medias (viabilidad, transferencia, etc.) tienen mayor margen de error | La colonia acumula endogamia más rápido y pierde diversidad genética |

En otras palabras: el **n muestral no estima ni reemplaza al Ne**. Se calcula únicamente para decidir cuántos lotes conviene registrar/auditar en futuros proyectos de investigación o control de calidad de la producción, mientras que el **Ne** (calculado en las secciones anteriores y siguientes) es el indicador que debe usarse para decisiones de manejo genético de la colonia.

---

# Proyección de endogamia acumulada

## Modelo de incremento de endogamia

En una colonia cerrada con Ne constante, el coeficiente de endogamia $F$ (probabilidad de que dos alelos en un individuo sean idénticos por descendencia) aumenta de forma acumulativa a través de las generaciones. El modelo estándar es:

$$F_t = 1 - \left(1 - \frac{1}{2 N_e}\right)^t$$

donde $t$ es el número de generaciones transcurridas. Este modelo predice que, incluso con Ne moderados, la endogamia se acumula significativamente a lo largo de múltiples generaciones, con efectos deletéreos sobre la viabilidad de la colonia.

Una regla práctica comúnmente adoptada en programas de cría de insectos para control biológico es mantener $F < 0.10$ (10%) para evitar la depresión por endogamia. Superar este umbral suele asociarse con reducción en la fecundidad, aumento de anomalías morfológicas y disminución de la competitividad de los individuos como agentes de control biológico.

```{r endogamia}
endogamia_esperada <- function(Ne, t) {
  1 - (1 - 1 / (2 * Ne))^t
}

cat(sprintf(
  "Con Ne armónica = %.1f, endogamia esperada tras 10 generaciones: %.4f (%.2f%%)\n",
  ne_harm,
  endogamia_esperada(ne_harm, 10),
  endogamia_esperada(ne_harm, 10) * 100
))
```

## Tabla de endogamia proyectada

La siguiente tabla proyecta la endogamia acumulada para distintos valores hipotéticos de Ne y diferentes horizontes temporales (número de generaciones). Está ordenada primero por generación y luego por Ne (de menor a mayor), de modo que para cada horizonte temporal se pueda leer de forma directa cómo la endogamia disminuye a medida que aumenta el Ne, y cómo aumenta a medida que pasan más generaciones. Esto permite evaluar escenarios de manejo: ¿cuántas generaciones pueden mantenerse con un Ne dado antes de alcanzar el umbral de F = 0.10?

```{r tabla-endogamia}
ne_values   <- c(10, 20, 50, 100, 200, round(ne_harm))
generations <- c(1, 5, 10, 20, 50)

endogamia_table <- expand.grid(Ne = ne_values, Generaciones = generations) %>%
  mutate(
    F_endogamia = endogamia_esperada(Ne, Generaciones),
    `F (%)` = round(F_endogamia * 100, 2),
    Alerta  = if_else(F_endogamia >= 0.10, "(!)", "OK")
  ) %>%
  arrange(Generaciones, Ne) %>%
  select(Ne, Generaciones, `F (%)`, Alerta)

kable(endogamia_table,
      caption = "Tabla 4. Endogamia acumulada proyectada (%) para distintos valores de Ne y número de generaciones, ordenada por generación y luego por Ne ascendente. Se marca con alerta los escenarios que superan el umbral crítico del 10%.")
```

## Visualización de la curva de endogamia

```{r plot-endogamia}
endogamia_plot_data <- expand.grid(
  Ne          = c(ne_harm, 50, 100, 200, 500),
  Generaciones = 1:50
) %>%
  mutate(
    F_endogamia = endogamia_esperada(Ne, Generaciones),
    Ne_label    = paste0("Ne = ", round(Ne))
  )

ggplot(endogamia_plot_data,
       aes(x = Generaciones, y = F_endogamia * 100,
           color = factor(round(Ne)), group = factor(round(Ne)))) +
  geom_line(linewidth = 1) +
  geom_hline(yintercept = 10, linetype = "dashed",
             color = "#d73027", linewidth = 0.8) +
  annotate("text", x = 50, y = 10,
           label = "Umbral crítico (F = 10%)",
           hjust = 1, vjust = -0.5, color = "#d73027", size = 3.5) +
  scale_color_brewer(palette = "Dark2", name = "Ne") +
  labs(
    title = "Proyección de endogamia acumulada según Ne",
    x     = "Número de generaciones",
    y     = "Coeficiente de endogamia F (%)"
  ) +
  theme_minimal(base_size = 12)
```

---

# Ne mínimo recomendado para la colonia

## Regla 50/500 de Franklin y umbrales de referencia

La genética de conservación establece umbrales mínimos de Ne para poblaciones criadas. La **regla 50/500 de Franklin (1980)** es el estándar más citado en programas de cría de insectos para control biológico: Ne $\geq$ 50 para evitar depresión inmediata por endogamia, y Ne $\geq$ 500 para retener potencial evolutivo a largo plazo. Frankham et al. (2014) actualizaron el criterio a Ne $\geq$ 1000 para colonias cerradas sin aporte externo de variabilidad genética.

```{r tabla-franklin}
franklin_table <- tibble(
  Criterio = c(
    "Corto plazo — Franklin (1980)",
    "Largo plazo — Franklin (1980)",
    "Conservador — Frankham et al. (2014)",
    "Ne actual colonia (media armonica)"
  ),
  Ne_ref = c(50, 500, 1000, round(ne_harm)),
  Cumple = c(
    if_else(round(ne_harm) >= 50,   "Si", "No"),
    if_else(round(ne_harm) >= 500,  "Si", "No"),
    if_else(round(ne_harm) >= 1000, "Si", "No"),
    "—"
  )
)

kable(franklin_table,
      col.names = c("Criterio", "Ne de referencia", "Colonia actual"),
      caption   = "Tabla 5. Ne actual vs. umbrales de referencia en genetica de conservacion.")
```

## Generación crítica con el Ne actual

A partir del Ne armónico calculado de los datos de producción, se estima la generación en la cual la colonia alcanzaría el umbral crítico de endogamia (F = 10%), asumiendo 6 generaciones anuales de *S. cosmioides* en condiciones de insectario.

```{r ne-critico}
gen_por_año <- 6

t_critico     <- log(1 - 0.10) / log(1 - 1 / (2 * ne_harm))
años_criticos <- t_critico / gen_por_año

cat(sprintf(
  "Ne actual = %.0f: umbral F = 10%% alcanzado en generacion %.0f (aprox. %.1f años).\n",
  round(ne_harm), floor(t_critico), años_criticos
))
```

## Ne mínimo por horizonte temporal y su equivalente en producción

El Ne se calcula sobre los **adultos**, porque son quienes efectivamente se reproducen y aportan gametas a la siguiente generación: el fenómeno genético (deriva, endogamia) ocurre en ese estadio. Sin embargo, en la operación diaria del insectario no se puede "pedir" directamente un número de adultos, sino que solo se controla la entrada del proceso: cuántas **larvas** transferir al sustrato. Entre la larva transferida y el adulto reproductor hay dos pérdidas ya cuantificadas en este informe (Pupae Recovery y tasa de emergencia), por lo que el Ne objetivo se calcula hacia atrás en el ciclo usando la función inversa del modelo de endogamia:

$$N_{larvas} = \frac{N_{e,\text{obj}}}{TE \times PR}$$

donde $TE$ es la tasa de emergencia pupa-adulto (`r round(emergencia_total / 100, 4)`, usada como promedio operativo) y $PR$ es el Pupae Recovery medio de la colonia. En síntesis: el Ne se calcula en adultos porque ahí vive el fenómeno genético, pero se recomienda en larvas porque es la única variable que el insectario puede accionar operativamente al inicio del ciclo.

```{r tabla-ne-minimo}
Ne_para_t <- function(t, F_max = 0.10) {
  ceiling(-1 / (2 * ((1 - F_max)^(1/t) - 1)))
}

PR_media        <- resumen_spodoptera_transpose$`Pupae Recovery_Media` / 100
tasa_emergencia <- emergencia_total / 100

horizontes <- tibble(
  Años         = c(1, 2, 5, 10, 20),
  Generaciones = Años * gen_por_año
) %>%
  mutate(
    Ne_minimo         = ceiling(-1 / (2 * (0.90^(1/Generaciones) - 1))),
    Ne_actual         = round(ne_harm),
    Larvas_actuales   = round(resumen_spodoptera_transpose$Transferencia_Media),
    Larvas_necesarias = ceiling(Ne_minimo / tasa_emergencia / PR_media),
    Estado            = if_else(Ne_actual >= Ne_minimo, "Suficiente", "Insuficiente")
  )

kable(horizontes,
      col.names = c(
        "Horizonte (años)", "Generaciones",
        "Ne minimo (F<10%)", "Ne actual",
        "Larvas/lote actuales", "Larvas/lote necesarias", "Estado"
      ),
      caption = "Tabla 6. Ne minimo para distintos horizontes y su equivalente en larvas transferidas por lote, calculado con los datos de produccion de la colonia.")
```

**Importante — cómo leer la Tabla 6:** la columna `Estado` compara **Ne actual vs. Ne mínimo** (dos parámetros genéticos), *no* compara `Larvas/lote actuales` contra `Larvas/lote necesarias`. Se incluye la columna de larvas actuales para mostrar que, aunque hoy ya se transfieren en promedio `r round(resumen_spodoptera_transpose$Transferencia_Media)` larvas por lote —una cifra que supera a la "Larvas/lote necesarias" de varios horizontes—, eso **no** alcanza para llegar al Ne mínimo requerido. La razón es que el Ne armónico no depende solo del volumen de larvas transferidas, sino de cuántos adultos terminan reproduciéndose de forma equilibrada entre lotes: la media armónica penaliza fuertemente los lotes con pocos adultos o alta mortalidad, aunque el promedio censal de larvas sea alto. Por eso, para subir el Ne real hace falta no solo transferir más larvas, sino reducir la variabilidad de rendimiento entre lotes (mejorar Pupae Recovery y emergencia de forma más pareja).

## Recomendación operativa: con qué números continuar la cría

A partir del Ne mínimo requerido para sostener la colonia 10 años sin una sangre nueva o mezcla genética externa (horizonte más exigente que aún es realista para el manejo de rutina), se traduce el objetivo genético en cantidades concretas de producción por lote usando el Pupae Recovery y la tasa de emergencia promedio de la propia colonia.

```{r recomendacion-produccion}
horizonte_objetivo   <- 10
Ne_objetivo          <- Ne_para_t(horizonte_objetivo * gen_por_año)
adultos_necesarios   <- ceiling(Ne_objetivo / tasa_emergencia)
pupas_necesarias     <- ceiling(adultos_necesarios / tasa_emergencia)
larvas_necesarias    <- ceiling(Ne_objetivo / tasa_emergencia / PR_media)

cat(sprintf(
  "Para mantener F < 10%% durante %d años (%d generaciones) se recomienda por lote:\n",
  horizonte_objetivo, horizonte_objetivo * gen_por_año
))
cat(sprintf("  - Ne objetivo:            %d individuos\n", Ne_objetivo))
cat(sprintf("  - Adultos emergidos:      %d individuos\n", adultos_necesarios))
cat(sprintf("  - Pupas a colectar:       %d individuos\n", pupas_necesarias))
cat(sprintf("  - Larvas a transferir:    %d individuos\n", larvas_necesarias))
cat(sprintf(
  "  - Situación actual (Ne arm. = %.0f): %s\n",
  ne_harm, if (ne_harm >= Ne_objetivo) "cumple el objetivo" else "por debajo del objetivo, requiere aumentar la cantidad de reproductores"
))
```

En resumen: mantener la colonia por debajo del umbral de endogamia crítico a 10 años exige transferir alrededor de **`r larvas_necesarias` larvas** por lote para obtener al menos **`r adultos_necesarios` adultos emergidos** (equivalentes a un Ne objetivo de `r Ne_objetivo`). Con el Ne armónico actual (`r round(ne_harm)`), la colonia `r if (ne_harm >= Ne_objetivo) "ya alcanza" else "todavía no alcanza"` ese objetivo, por lo que se recomienda `r if (ne_harm >= Ne_objetivo) "mantener el número actual de reproductores por lote" else "incrementar el número de parejas reproductoras por jaula y/o incorporar individuos de otra fuente genética"` para asegurar la sustentabilidad genética de la cría a largo plazo.

## Ne actual vs. umbrales de referencia

```{r plot-ne-objetivo, fig.width=6.5, fig.height=4}
ne_objetivo_data <- tibble(
  Criterio = c(
    paste0("Ne actual\n(", round(ne_harm), ")"),
    "Franklin\ncorto plazo\n(Ne = 50)",
    "Franklin\nlargo plazo\n(Ne = 500)",
    "Frankham et al.\n2014\n(Ne = 1000)"
  ),
  Ne   = c(round(ne_harm), 50, 500, 1000),
  Tipo = c("actual", "referencia", "referencia", "referencia")
)

ggplot(ne_objetivo_data, aes(x = Criterio, y = Ne, fill = Tipo)) +
  geom_col(alpha = 0.85, width = 0.6) +
  geom_text(aes(label = round(Ne)), vjust = -0.4, size = 3.5) +
  scale_fill_manual(
    values = c("actual" = "#2c7fb8", "referencia" = "#fdae61"),
    labels = c("actual" = "Ne colonia", "referencia" = "Umbral de referencia"),
    name   = NULL
  ) +
  labs(
    title = "Ne actual de la colonia vs. umbrales de referencia (Franklin 1980)",
    x     = NULL,
    y     = "Tamanio efectivo de poblacion (Ne)"
  ) +
  theme_minimal(base_size = 11) +
  theme(
    axis.text.x     = element_text(size = 8.5, lineheight = 0.85),
    legend.position = "bottom"
  )
```

---

# Conclusiones

1. **Ne estimado de la colonia**: La media armónica del Ne entre lotes es de **`r round(ne_harm, 1)` individuos**, calculada sobre adultos emergidos estimados con una emergencia promedio operativa de `r round(emergencia_total, 2)`%. Es un Ne demográfico aproximado y no reemplaza el Ne reproductivo por postura y tiempo.

2. **Cuello de botella principal**: La mayor reducción en tamaño poblacional ocurre en la transición larva → pupa → adulto, donde el Pupae Recovery y la tasa de emergencia determinan el Ne final disponible para la reproducción.

3. **Proyección de endogamia**: Con el Ne estimado, la endogamia esperada a los 10 ciclos de cría es de aproximadamente **`r round(endogamia_esperada(ne_harm, 10) * 100, 2)`%**. El umbral crítico de F = 10% se alcanzaría en la generación **`r floor(t_critico)`** (~`r round(años_criticos, 1)` años a `r gen_por_año` generaciones/año), sin renovación genética externa.

4. **Con qué número continuar la cría**: para sostener F < 10% durante 10 años (`r horizonte_objetivo * gen_por_año` generaciones) se recomienda transferir al menos **`r larvas_necesarias` larvas** por lote, de modo de obtener **`r pupas_necesarias` pupas** y **`r adultos_necesarios` adultos emergidos** (Ne objetivo = `r Ne_objetivo`). El Ne actual (`r round(ne_harm)`) `r if (ne_harm >= Ne_objetivo) "cumple" else "no cumple aún"` ese objetivo, y `r if (round(ne_harm) >= 500) "cumple" else "no cumple aún"` el criterio de Franklin (1980) a largo plazo (Ne $\geq$ 500).

5. **Tamaño muestral (n) — no es Ne**: el n muestral (Tabla 3) es un parámetro de **diseño de muestreo estadístico**, no una medida genética. Se recomienda evaluar un mínimo de **`r n_muestral(sd_adultos, error = 5)` lotes** por ciclo de monitoreo para estimar el número de adultos emergidos con un error máximo del 5% (IC 95%). Este número sirve para planificar **proyectos de investigación** o auditorías de calidad de la producción, y no debe usarse como sustituto del Ne al tomar decisiones de manejo genético.

6. **Acciones de manejo**: Para mantener la viabilidad genética de la colonia a largo plazo, se recomienda (a) sostener el objetivo actual de `r target_larvas_semanal_2026` larvas semanales, (b) tratar la jaula grande de 520 pupas solo como emergencia, (c) registrar la contribución de las jaulas chicas de 60 adultos por postura y tiempo, (d) vigilar la mortalidad al comparar 60, 80 y 100 adultos, y (e) registrar contaminación bacteriana como covariable y alerta junto con desarrollo, bioseguridad, mortalidad y producción de huevos.

---

# Información de sesión

```{r session-info}
sessionInfo()
```
